臺灣臺北地方法院民事裁定　　　　　 100年度消債更字第44號
聲　請　人
即　債務人　龔長卿
代　理　人　陳昭全律師
上列當事人聲請消費者債務清理事件，本院裁定如下：
    主  文
聲請人龔長卿自中華民國一○○年十二月二十三日下午四時起開
始更生程序。
命司法事務官進行本件更生程序。
    理  由
一、本件聲請意旨略以：聲請人因有不能清償債務情事，曾於消
    費者債務清理條例（下稱消債條例）施行前，以書面向最大
    債權金融機構請求共同協商債務清償方案經協商成立，就聲
    請人當時所積欠之信用卡、現金卡及信用貸款等債務合計新
    臺幣（下同）149 萬9396元，與最大債權銀行中國信託商業
    銀行進行協商，當時聲請人向最大債權銀行表明收入不穩定
    （每月約1 萬元左右），而銀行堅持要聲請人每月繳納2 萬
    8000元之還款方案，聲請人為免循環利息及違約金日益增加
    ，債權銀行又日夜電話追債，迫於無奈方同意銀行之協商款
    ，惟聲請人當時之收入實無法繳納協商款，故在無法負擔高
    額之協商款情形下，均未繳納協商款而毀諾，確係有不可歸
    責於己之事由致履行顯有重大困難。又聲請人無擔保或無優
    先權之債務總額達逾1200萬元，復未經法院裁定開始清算程
    序或宣告破產，爰依法聲請准許更生等語。
二、按消費者債務清理條例之立法目的，乃為使負債務之消費者
    得依本條例所定程序清理債務，以調整其與債權人及其他利
    害關係人之權利義務關係，保障債權人之公平受償，謀求消
    費者經濟生活之更生及社會經濟之全發展，此觀諸消債條例
    第1 條規定自明。又債務人與金融機構協商成立者，不得聲
    請更生或清算，但因不可歸責於己之事由，致履行顯有重大
    困難者，不在此限；本條例施行前，債務人依金融主管機關
    協調成立之中華民國銀行公會會員辦理消費金融案件無擔保
    債務協商機制與金融機構成立之協商，準用前項之規定，消
    債條例第151 條第5 項、第6 項亦分別定有明文。故基於消
    債條例之立法意旨，所謂「不可歸責於己之事由」應係指金
    融機構所定之協商條件過苛，致債務人於清償協商金額後，
    即無法維持其基本生活；或債務人於履行協商條件期間，因
    非自願性失業、工作能力減損、減薪或其他非於協商成立時
    所能預期之事由，而致收入減少；或因扶養人數增加、債務
    人或其家人傷病或其他非於協商成立時所能預期之事由，而
    致支出增加等情事。至所謂「履行顯有重大困難」即應以債
    務人之收入，扣除自己及依法應受其扶養者所必要生活費用
    之數額，仍不足以清償協商條件所定之數額，始足當之，以
    衡平債權人及債務人間之權益，並符憲法第15條所定保障人
    民生存權之意旨。次按，法院開始更生程序之裁定，應載明
    其年、月、日、時，並即時發生效力；另法院裁定開始更生
    或清算程序後，得命司法事務官進行更生或清算程序，消債
    條例第45條第1 項、第16條第1 項亦有明文。
三、經查：
    (一)聲請人雖稱其於本件更生聲請前，業已依金融主管機關協
      調成立之中華民國銀行公會會員辦理金融案件無擔保債務
      協商機制，與債權金融機構中國信託商業銀行成立協商，
      約定每月繳納2 萬8000元之協商還款方案，惟據中國信託
      商業銀行函覆本院之陳報狀所載，聲請人於95年6 月1 日
      與債權銀行中國信託商業銀行係達成自95年6 月起，分80
      期，利率0 ％，且每月10日以1 萬8743元依各債權銀行債
      權比例清償各項債務，至全部清償為止之協商方案，然聲
      請人皆未繳款而於95年6 月底毀諾。則揆之前開條文規定
      及說明，聲請人既曾與債務協商機制並與金融機構達成協
      商，其向本院聲請更生程序，依法須符合「不可歸責於己
      致履行顯有重大困難之事由」之要件，方為適法，且聲請
      人毀諾是否具備不可歸責事由，則須綜合評判清償條件是
      否逾其收入扣除合理生活支出後之數額。
    (二)而聲請人復稱其於95年間與債權銀行中國信託商業銀行進
      行協商過程中，因其獨資經營之黎明通訊行及永明電訊有
      限公司於94年10月間結束營業，致當時收入不穩定，每月
      約僅1 萬元左右，聲請人為免循環利息及違約金日益增加
      ，始同意債權銀行之協商款，此據聲請人提出94年度及95
      年度之綜合所得稅各類所得資料清單為證，足信為真實。
      是故聲請人於進行協商當時每月收入既僅約在1 萬元之數
      額，惟中國信託商業銀行猶訂定月還1 萬8743元之還款方
      案，堪認當時中國信託商業銀行並未擬定聲請人足以負擔
      之還款方案，致造成聲請人因無力履行而生毀諾情事，顯
      與憲法第15條保障人民生存權意旨不符，聲請人為求儘速
      脫免高額欠款催收壓力，故不得不接受上開不足以維持最
      低基本生活所需之協商條款，再衡以消債條例係旨在使陷
      於經濟上困境之消費者，得以謀求更生機會，並妥適調整
      債權人及利害關係人權利義務關係之立法目的，且於消債
      條例施行前，債權銀行乃具有經濟上強勢地位，債務人欠
      缺適當消費者債務更生途徑以觀，尚不能謂債務人同意接
      受上開根本無力履行協商條款之毀諾情狀，有何應加以非
      難之必要，確應屬不可歸責於聲請人之事由。
    (三)又聲請人陳稱目前係任職聯寬國際股份有限公司，每月薪
      資約4 萬8000元之情，業據其提出勞健保投保明細、存摺
      影本等件附卷為佐，足堪信為真實，是本即應此金額為審
      認聲請人現究有無履行顯有重大困難事由之依據。
    (四)而依聲請人所提出財產及收入狀況說明書之記載，其更生
      前兩年內每月必要支出膳食費4000元、電話費835 元、扶
      養費9000元、電費681 元、瓦斯費418 元、水費225 元、
      房租2 萬500 元，合計每月必要支出3 萬5659元之數額；
      嗣聲請人復再陳報其願將一家四口之全部生活支出節縮至
      3 萬3000元之數額。然按消債條例之立法目的，係在使不
      幸陷入經濟困境之人得以清理債務、重建生活，且在清理
      債務過程中能保有符合人性尊嚴之最低生活，而非維持債
      務人過去慣常之寬逸生活，是於評估債務人是否有不能清
      償債務或有不能清償之虞時，應非由債務人任意主張其基
      本生活費用之數額，而係債務人應在維持基本生活之情況
      下，於能力範圍內盡力清償債務，否則將造成揮霍無度致
      難以履行者，反而更容易進入更生程序之不合理現象。故
      本院經審究聲請人現所積欠債務高達282 萬3521元，自應
      較一般人更盡力節省開支，以利還款，並考量聲請人現於
      臺北市居住及工作，乃參酌行政主計處公告之100 年度臺
      北市平均每人每月最低生活費用1 萬4794元（乃以每年家
      庭收支調查，計算出平均每人每月消費支出之60％作為最
      低生活費），以為聲請人每月必要支出費用之計算依據，
      始為合理。另聲請人雖主張須負擔扶養其大陸籍配偶部分
      ，惟「夫妻互負扶養之義務，其扶養義務之順序與直系血
      親卑親屬同，其受扶養權利之順序與直系血親尊親屬同；
      受扶養權利者，以不能維持生活而無謀生能力者為限。」
      ，為民法第1116條之1 及第1117條第1 項分別明定；另依
      臺灣地區與大陸地區人民關係條例第17條、第17條之1 之
      規定，大陸地區人民為臺灣地區人民配偶，得依法令申請
      進入臺灣地區團聚，經許可入境後，得申請在臺灣地區依
      親居留；經許可在臺灣地區依親居留或長期居留者，居留
      期間得在臺灣地區工作。茲聲請人之大陸籍配偶係於70年
      12月8 日出生，目前約30歲正值壯年，且持有依親居留證
      ，則依上開民法及臺灣灣地區與大陸地區人民關係條例相
      關規定，已難認聲請人之配偶無謀生能力，況依聲請人所
      提出其配偶之郵局存摺影本所載，其配偶每月均有金額不
      等之款項轉入或存入，其是否確無謀生已不無疑問，故聲
      請人既未能另提出文件證明其配偶確無謀生能力，僅空泛
      陳稱聲請人之配偶須其扶養，本院自難採信。至關於聲請
      人主張負擔2 名子女之扶養費支出部分，依民法第1089條
      規定，自應由聲請人與其配偶共同負擔，是參酌上開臺北
      市每人每月最低生活費用支出，本院審認2 名子女之扶養
      費應以1 萬4794元為適宜。
    (五)準此，聲請人以每月薪資收入約4 萬8000元之數額，經扣
      除其個人最低生活費用1 萬4794元及2 名子女扶養費1 萬
      4794元後，尚餘1萬8412元；又查，吾人社會生活經驗中
      ，每月因孝親、結婚或喪葬之送迎往來、同事聚餐等等，
      勢必無任何收據可資佐證，但基於臺灣重人情之社會倫理
      ，該等支出勢不可免，且消債條例既係為使消費者在清理
      債務之過程中，仍應維其人性尊嚴與生活，並非將聲請人
      隔絕於社會之外，自應考慮每月可能因家庭或社會活動而
      致可能之支出；遑論，社會通常生活過程中往往尚有其他
      不可預見且屬緊急臨時之必要意外支出，基於人性尊嚴之
      尊重，該等費用亦應考量在內。綜合上開聲請人每月必要
      支出費用，確實顯不足以履行其與最大債權銀行中國信託
      商業銀行成立每月還款1萬8743元之協商還款方案。則依
      首開規定及說明，聲請人目前之收入，扣除自己及依法應
      受其扶養者所必要生活費用之數額，既顯不足以原清償協
      商條件所定之數額，本院認聲請人客觀上確有不可歸責於
      己致履行顯有重大困難之事由，應予其更生之機會。
四、綜上所述，聲請人係一般消費者，其已達不能清償債務之程
    度，其中無擔保或無優先權之債務未逾1200萬元，且前於消
    債條例施行前雖與各債權銀行達成協議，但因不可歸責於己
    之事由，致履行上開協議顯有重大困難，復未經法院裁定開
    始清算程序或宣告破產；又查無消債條例第6 條第3 項、第
    8 條或第46條各款所定駁回更生聲請之事由存在，則聲請人
    聲請更生，即應屬有據。本件聲請人更生既經准許，爰並依
    上開規定命司法事務官進行本件更生程序。
五、另本件更生聲請既經准許，已無為保全處分之必要，是聲請
    人所為保全處分之聲請即不予審究。至於本院裁定開始更生
    程序，聲請人所提出之更生方案，仍須由債權人會議可決或
    由法院裁定認可其更生方案後方能實行，倘其更生方案未能
    經債權人會議可決或經法院裁定認可，則將依消債條例第61
    條規定，開始清算程序，而此節恐非有利於債務人。因此，
    債務人更應禁止貪圖享受、節制慾望，避免支出與其收入顯
    不相當之不必要花費，以提出足以為債權人接受或經法院認
    為公允之更生方案供為採擇。再者，本件司法事務官於進行
    更生程序、協助債務人提出更生方案時，應注意更生方案需
    酌留債務人生活上應變所需費用，並依社會常情衡量債務人
    之償債能力，依此協助債務人擬定公允之更生方案，始符消
    債條例重建債務人經濟生活之立法目的，附此敘明。
六、爰裁定如主文。
中    華    民    國   100    年    12    月    23    日
                  民事第二庭    法  官  趙子榮
上為正本係照原本作成
本件不得抗告
本件裁定已於100年12月23日下午4時公告
中    華    民    國   100    年    12    月    23    日
                                書記官  謝榕芝